【裁判字號】    97,訴,146
【裁判日期】    970730
【裁判案由】    分割共有物
【裁判全文】
臺灣彰化地方法院民事判決  97年度訴字第146號
原      告  乙○○
被      告  丁○○
            丙○○原名：林慶.
            庚○○
            壬○○
            己○○
            辛○○
            甲○○
上列當事人間請求分割共有物事件，本院於民國97年7 月23日言
詞辯論終結，判決如下：
    主      文
兩造共有坐落彰化縣芳苑鄉○○段五之三０八九地號、地目田、
面積八一九八平方公尺之土地，應分割為如附圖即彰化縣二林地
政事務所民國九十七年四月二十一日土地複丈成果圖所示，編號
１部分、面積四六八平方公尺之土地，分歸被告丙○○取得；編
號２部分、面積四六八平方公尺之土地，分歸被告庚○○取得；
編號３部分、面積四六八平方公尺之土地，分歸被告壬○○取得
；編號４部分、面積四六八平方公尺之土地，分歸被告己○○取
得；編號５部分、面積四六八平方公尺之土地，分歸被告辛○○
取得；編號６部分、面積二三四二平方公尺之土地，分歸被告甲○○取得；編號７部分、面積一七五八平方公尺之土地，分歸原
告取得；編號８部分、面積一七五八平方公尺之土地，分歸被告
丁○○取得。
訴訟費用由兩造按附表所示之比例負擔。
    事實及理由
壹、程序方面：
一、按當事人死亡者，承受訴訟人於得為承受時，應即為承受之
    聲明，他造當事人，亦得聲明承受訴訟，民事訴訟法第175
    條定有明文。原共有人戊○○於民國97年2 月26日提起本件
    訴訟後，嗣於訴訟進行中之97年5 月18日死亡，其所遺之彰
    化縣芳苑鄉○○段5-3089地號土地之應有部分14分之3 ，業
    經其繼承人即原告繼承，並辦理繼承登記完畢，經原告具狀
    聲明由其承受訴訟，並提出戶籍謄本、土地登記謄本為證，
    核無不合，應予准許。
二、本件被告經合法通知，均未於言詞辯論期日到場，核無民事
    訴訟法第386 條各款所列情形，爰依原告之聲請，由其一造
    辯論而為判決。
貳、實體方面：
一、原告主張：
  (一)坐落彰化縣芳苑鄉○○段5-3089地號、地目田、面積8,198
    平方公尺之土地（下稱系爭土地），分別為兩造所共有，兩
    造應有部分比例詳如附表所示。原共有人戊○○於97年5 月
    18日死亡，其所遺系爭土地之應有部分14分之3 ，業經其繼
    承人即原告繼承，並辦理繼承登記完畢。
  (二)系爭土地地目為田，使用分區為一般農業區、農牧用地。又
    系爭土地並無因物之使用目的不能分割之情事，或契約訂有
    不分割之期限，原告商請被告等協議分割，惟均無結果，爰
    依民法第823 條、第824 條之規定，請求分割系爭土地，其
    分割方法，請求依附圖即彰化縣二林地政事務所97年4 月21
    日土地複丈成果圖所示分割方案分割。並聲明：如主文所示
    。
二、被告丙○○、庚○○、壬○○、己○○、辛○○（下稱被告
    丙○○等5 人）未於言詞辯論期日到場，然曾以書面陳述：
    被告亦同意分割，但原告於起訴狀提出之原分割方案，使被
    告丙○○等5 人所分得土地，寬度不足，影響使用，故請求
    就被告丙○○等5 人所分得土地部分，依附圖所示分割。並
    聲明：請鈞院依法判決。
三、被告丁○○、甲○○受合法通知，未於言詞辯論期日到場，
    亦未提出書狀作何聲明或陳述。
四、得心證之理由：
  (一)按各共有人，得隨時請求分割共有物，但因物之使用目的不
    能分割或契約訂有不分割之期限者，不在此限；共有物之分
    割，依共有人協議之方法行之，分割之方法，不能協議決定
    者，法院得因任何共有人之聲請，命以原物分配於各共有人
    ，或變賣共有物，以價金分配於各共有人，民法第823 條第
    1 項、第824 條第1 項分別定有明文。又所謂「不能協議決
    定者」，並不以曾經全體共有人協議而不能決定為必要，且
    協議之時間亦無限制，故原告起訴後，被告有反對分割或不
    同意原告主張之分割方法者，即足認共有人間不能依協議決
    定分割之方法，此亦有最高法院29年上字第472 號判例可參
    。本件原告主張坐落彰化縣芳苑鄉○○段5-3089地號、地目
    田、面積8,198 平方公尺之土地，為兩造所共有，共有人及
    應有部分比例詳如附表所示。而原共有人戊○○於97年5 月
    18日死亡，其所遺之系爭土地之應有部分14分之3 ，業經其
    繼承人即原告繼承，並辦理繼承登記完畢。系爭土地兩造亦
    無不為分割之約定，但無法協議分割等語，業據原告提出地
    籍圖謄本、土地登記謄本、戶籍謄本為證；而被告丁○○、
    甲○○經合法通知，未提出陳述、亦未到庭表示意見，另被
    告丙○○等5 人雖以書狀表示同意分割，惟亦表示不同意原
    原告戊○○於起訴狀所提之原分割方案，足徵系爭土地確有
    不能依協議決定分割方法之情形，堪認原告上揭主張為真實
    。
  (二)次按每宗耕地分割後每人所有面積未達0.25公頃者，不得分
    割。但本條例中華民國89年1 月4 日修正施行前之共有耕地
    ，仍得分割為單獨所有。又按耕地：指依區域計畫法劃定為
    特定農業區、一般農業區、山坡地保育區及森林區之農牧用
    地，農業發展條例第16條第1 項第4 款及第3 條第11項分別
    定有明文。查依據原告所提出之土地登記謄本，系爭土地屬
    一般農業區內之農牧用地，面積為8,198 平方公尺，共有人
    為8 人，故有農業發展條例第16條之適用。又系爭土地係被
    告丁○○、被告丙○○等5 人及原共有人戊○○、林仲卿於
    89年1 月4 日前以分割繼承為由取得共有，嗣戊○○於97年
    5 月18日死亡後，由原告以繼承為由取得戊○○之應有部分
    14分之3 ，而林仲卿於93年9 月30日以贈與為由，將其應有
    部分14分之4 移轉予被告甲○○，此有土地登記謄本、土地
    異動索引附卷可憑，足認為真，是系爭土地既係於89年1 月
    4 日農業發展條例修正施行前即為8 共有人共有之耕地，雖
    於農業發展條例修正施行後移轉持分土地，但移轉後仍由8
    人共有，且本次請求判決分割後之宗數為8 宗，則依耕地分
    割執行要點第12條規定，自仍得依農業發展條例第16條第1
    項第4 款規定，分割為單獨所有，原告主張系爭土地依法並
    無不能分割之情事，亦堪採信。從而，系爭土地既無不能分
    割之情形，且無不為分割之約定，原告基於系爭土地共有人
    之共有物分割請求權，以系爭土地兩造未能達成分割協議為
    由，訴請裁判分割，即無不合，應予准許。
  (三)再按共有人因共有物分割之方法不能協議決定，而提起請求
    分割共有物之訴，應由法院斟酌當事人之聲請、共有物之性
    質、經濟效用及全體共有人之利益、意願等公平決定之。則
    本院審酌：
  1.系爭土地呈長方形，地形方正完整；北邊僅隔水溝面臨彰化
    縣芳苑鄉○○路，要出入並不困難；東邊則臨農路，可供出
    入，西邊、南邊與訴外人所有土地相鄰。且系爭土地依使用
    現況（以田埂為界分區）由北至南分別為空地、水稻、空地
    、雜草，最後一區有被告丁○○所有之石板抽水機房等情，
    業據本院會同彰化縣二林地政事務所測量員到場勘測屬實，
    並製有勘驗筆錄、現場簡圖附卷可稽，至堪確定。
  2.附圖所示之分割方案，就被告丙○○等5 人分配之土地，係
    依渠等以書狀陳報之分割方案所繪製，故附圖所示之分割方
    案應為渠等所同意，且亦為原告所同意，而被告丁○○、甲○○經合法通知，均未到庭表示意見，又未提出書狀作何聲
    明或陳述，足見其等對分配取得之位置並無特別意見。其次
    ，依如附圖所示方案分割後，不但使兩造分得之土地均面臨
    道路，具對外聯絡便利之優點，亦使各共有人分得之土地地
    形呈完整之長方形，有利於土地發揮其經濟效用，並將被告
    丁○○所有之石板抽水機房所在土地分配予被告丁○○，使
    石板抽水機房獲得保留，避免損失，再者，各共有人分得之
    土地價值又與原持分相當，甚為公平。
  3.從而，本院認附圖所示之方案應屬適當，爰判決如主文第1
    項所示。
五、訴訟費用負擔之依據：民事訴訟法第78條、第80條之1。
中    華    民    國    97    年     7    月    30    日
                  民事第二庭  法  官  吳永梁
附表：
┌──┬─────┬─────────┐
│編號│共有人姓名│應有部分及訴訟費用│
│    │          │負擔之比例        │
├──┼─────┼─────────┤
│１  │乙○○    │   3/14           │
├──┼─────┼─────────┤
│２  │丁○○    │   3/14           │
├──┼─────┼─────────┤
│３  │丙○○    │   2/35           │
├──┼─────┼─────────┤
│４  │壬○○    │   2/35           │
├──┼─────┼─────────┤
│５  │己○○    │   2/35           │
├──┼─────┼─────────┤
│６  │庚○○    │   2/35           │
├──┼─────┼─────────┤
│７  │辛○○    │   2/35           │
├──┼─────┼─────────┤
│８  │甲○○    │   4/14           │
└──┴─────┴─────────┘
以上正本係照原本作成。
如對判決上訴，應於判決送達後20日內向本院提出上訴狀。
中    華    民    國    97    年    8    月    1     日
                              書記官  陳美敏


司法院資訊處製作；財團法人民間司法改革基金會備份。
